臺灣高等法院民事判決　　　　　　　　95年度上易字第878號
上　訴　人　甲○○
訴訟代理人　蕭顯忠律師
被 上訴 人　乙○○
上列當事人間債務人異議之訴事件，上訴人對於中華民國95年8
月11日臺灣宜蘭地方法院95年度訴字第86號第一審判決提起上訴
，經本院於96年5月8日言詞辯論終結，判決如下：
    主      文
原判決廢棄。
被上訴人在第一審之訴駁回。
第一、二審訴訟費用由被上訴人負擔。
    事實及理由
一、本件上訴人聲明求為判決：(一)原判決廢棄。(二)被上訴人在第
    一審之訴駁回。
    被上訴人聲明求為判決：上訴駁回。
二、被上訴人起訴主張：上訴人以其執有伊所簽發如原判決附表
    (二)所示本票3張 (下稱系爭本票)為由，向原法院聲請裁定系
    爭本票准予強制執行，經原法院以94年度票字第656號裁
    定予以准許，上訴人即持上開裁定為執行名義，向原執行
    法院聲請強制執行，而由原執行法院以95年度執字第718
    號給付票款強制執行事件 (下稱系爭強制執行事件)進行強
    制執行程序，查封伊之財產，惟系爭本票之到期日應分別如
    原判決附表(一)所示民國（下同）70年6月17日、70年6月17日
    及70年8月17日，伊並未將上開到期日分別更改為如原判決
    附表(二)所示93年6月17日、93年6月17日及93年8月17日，是
    上訴人既未於系爭本票所記載之到期日即70年6月17日、70
    年6月17日及70年8月17日起3年內行使權利，而遲至94年間
    始向原法院聲請系爭本票准予強制執行之裁定並聲請強制執
    行，依票據法第22條第1項規定，伊自得主張時效抗辯，拒
    絕付款等情，爰依強制執行法第14條第1項之規定，求為命
    將原執行法院系爭強制執行事件之執行程序予以撤銷之判決
    。
    上訴人則以：被上訴人於69年9月27日至訴外人梁敏雄在台
    中縣豐原市○○路○段470號所經營之工廠，聲稱其已標得中
    華紙漿公司之楠木樹皮10萬台斤以上，可以每台斤單價新台
    幣 (下同)17 元之價格，轉售予伊及梁敏雄，並要求伊二人
    先給付現款100萬元，伊因當日現款不足，僅交付被上訴人
    現款86萬元，被上訴人即當場簽發面額分別為40萬元及46萬
    元，發票日均為69年9月27日，到期日均為70年6月17日之本
    票2張交付伊執有，並言明將於6個月內交付上開貨物。惟被
    上訴人並未依約交貨，且於70年6月17日再度前往梁敏雄上
    址工廠，以急需發放工資為由，再由伊支付其現款18萬元及
    客票12萬元，被上訴人又再簽發面額18萬元，發票日為70年
    6月17日、到期日為70年8月17日之本票1張交付伊執有。嗣
    因被上訴人遲未交貨，伊與梁敏雄乃於73年3月間前往被上
    訴人住處催討，詎被上訴人竟告知並無楠木樹皮可供交貨，
    雙方因此發生爭執，被上訴人即表示至遲於93年8月17日前
    可以履行交貨義務，伊原要求被上訴人重新簽發本票，惟被
    上訴人僅將系爭本票之到期日分別更改為93年6月17日、93
    年6月17日及93年8月17日，並在更改處加蓋其原蓋用於發票
    人處之同一印章後，再交還予伊，伊迫於無奈而勉為收受。
    然被上訴人迄至94年間仍未履行上開交貨義務，伊始持系爭
    本票向原法院聲請裁定准予強制執行，系爭本票並未罹於時
    效等語，資為抗辯。
三、經查被上訴人曾分別簽發如原判決附表(一)所示系爭本票交付
    上訴人執有，嗣由上訴人於94年12月29日持以向原法院聲請
    裁定准予強制執行，並經原法院於同年12月30日以94年度票
    字第656號裁定准予強制執行，上訴人即持上開裁定為執行
    名義，向原執行法院聲請對被上訴人所有之坐落宜蘭縣三星
    鄉○○段745地號土地及其上同段167建號建物即門牌號為宜
    宜蘭縣三星鄉○○路○段15號房屋予以強制執行，經原執行
    法院以系爭強制執行事件受理，並進行查封、拍賣上開不動
    產之強制執行程序，惟迄未終結之事實，為兩造所不爭執(
    見原審卷19頁)，並有原執行法院95年度執字第718號影印卷
    宗可稽，固堪認為真實。
四、被上訴人雖主張伊並未更改系爭本票所記載之到期日，系爭
    本票已罹於時效云云。惟為上訴人所否認，並以前揭情詞置
    辯；且查：
(一)、按票據上之記載經改寫時，簽名在改寫前者，除已同意改寫
    者外，依原有文義負責，簽名在改寫後者，依改寫文義負責
    ，不能辨別前後時，推定簽名在改寫之前(最高法院76年度
    台上字第748號判決參照)；又票據上之簽名，得以蓋章代之
    ，票據法第6條定有明文。本件經核被上訴人所簽發系爭本
    票之到期日欄，原係分別以加蓋數字戳印之方式，記載：70
    年6月17日、70年6月17日及70年8月17日，有系爭本票可證
    ( 見本院卷49頁)，惟上開記載之其中年度數字戳印「70」
    之上，均加蓋有「乙○○」之印文，而在該數字戳印「70
    」之上方，則另加蓋有數字戳印「93」，是依上開記載之形
    式上觀之，應認系爭3張本票之到期日欄，確有改寫之情事
    ，從而，被上訴人究應按改寫前或改寫後之文義負責，揆諸
    上開說明，自應以被上訴人在系爭本票上所為之簽名或蓋章
    行為，係發生在改寫前或改寫後予以認定，非俟無從辨別，
    且上訴人復不能依民事訴訟法第281條規定，舉反證予以推
    翻上述推定，始得推認被上訴人僅須按系爭本票改寫前之文
    義負責。
(二)、系爭本票上，均加蓋有「乙○○」之印文，其所加蓋之位置
    ，分別係在發票人欄簽名之下方、發票日欄之年度數字戳印
    「69」或「70」之上、及到期日欄年度數字戳印「70」之上
    。被上訴人已自認加蓋在發票人欄簽名下方之伊之印文均屬
    真正。雖其否認其餘印文亦屬真正 (見本院卷61頁、91頁背
    面)，惟經本院命被上訴人提出其所使用加蓋於系爭本票發
    票人欄簽名下方之印章一枚，連同系爭本票送請法務部調查
    局鑑定結果認為被上訴人所提出之該枚印章所蓋得之印文，
    與系爭本票上之「乙○○」印文均不同，有該局96年2月16
    日鑑定通知書可證 (見本院卷75至78頁)，而被上訴人對上
    開鑑定結果，復僅表示其平日祇持有該枚送鑑定之印章 (
    見本院卷85頁、91頁背面)，顯見被上訴人拒不提出其所使
    用加蓋於系爭本票發票人欄簽名下方之印章實體以供鑑定，
    衡情應係出於情虛所致，惟經本院當庭勘驗比對結果發現系
    爭本票上所加蓋之各枚「乙○○」印文，無論其大小、字體
    或筆劃均應認為相同，並記明筆錄在卷；而被上訴人既已自
    認其中加蓋在發票欄簽名下方之伊之印文為真正，則依民事
    訴訟法第282條之1第1項規定，本院自得綜合上情認定上訴
    人所為系爭本票上之各枚「乙○○」印文均屬真正之抗辯，
    應屬可取。
(三)、上訴人抗辯：系爭本票上所加蓋之「乙○○」印文，除發票
    人欄簽名下方之印文係發票時所加蓋外，其餘均係於被上訴
    人更改到期日時所加蓋等語。雖為被上訴人所否認，惟據證
    人梁敏雄在原審證稱：「... 原告 (指被上訴人)都沒有交
    貨，所以我和被告 (指上訴人)二人在73年3月份便到原告位
    於.... 住處找他.... 最後我跟被告商量結果同意給他一段
    時間來交貨，我們也知道本票有時效的問題，並要原告重新
    寫借據，但原告只是更改到期日，是同一天在他家改的，是
    原告本人改的.... 日期部分的印章是更改之後才蓋的，當
    初發票的時候只有在發票人那部分有簽名蓋章，印章是他本
    人的，他把本票到期日改成93年。錢也已經交給他，一直要
    不回來，我們也只有同意」 (見原審卷35頁)；再經徵諸被
    上訴人在本院亦已自認伊應不可能在簽發系爭本票之同時，
    在發票日欄及到期日欄加蓋上開印文 (見本院卷60頁背面
    、61頁、91頁背面)，已足證明系爭本票之發票日欄及到期
    日欄所加蓋之被上訴人印文，均係由被上訴人於發票後另行
    加蓋，復經與系爭本票之到期日欄均有更改之情形相互勾稽
    ，應認被上訴人係在更改系爭本票之到期日欄之同時，並在
    其上加蓋上開印文。是上訴人所為之上開抗辯，應屬可取。
    揆諸首揭說明，被上訴人自應按更改後之到期日負票據責任
    。
(四)、雖被上訴人另主張：伊不可能使用戳印之方式更改系爭本票
    之到期日，且將到期日延後20餘年，亦非合理云云。惟查，
    系爭本票之到期日欄，原即採用加蓋數字戳印之方式記載，
    而被上訴人既不爭執系爭本票為其所簽發，則其使用同一之
    方式更改到期日，亦甚合乎情理；又被上訴人既不能證明其
    已清償系爭本票之票款 (見本院卷60頁背面)，則上訴人為
    期其債權能順利獲償，而被迫不得不接受被上訴人延後20餘
    年之無理要求償債方案，亦無悖於常情，此參諸證人梁敏雄
    所為之上開證詞，亦可相互印證，是被上訴人所為之此部分
    主張，尚不足取。至系爭本票固曾經原審及本院先後送請法
    務部調查局鑑定，獲致不能鑑定在發票日欄及到期日欄所加
    蓋之數字戳印與被上訴人印文之蓋印先後順序、或系爭本票
    上被上訴人印文之蓋印先後順序之結果，惟上開不能鑑定之
    原因：或係因數字戳印與被上訴人印文間並未相交、相交部
    位過少及相交特徵不明所致；或係因該被上訴人印文紋線並
    未相交，且鑑定機關缺乏不同時期之各類印油樣本，及其組
    成隨時間變遷所產生之化學變化等相關檔案可供參考所致，
    有該局95年7月19日函文及95年12月15日鑑定通知書足稽 (
    見原審卷61頁、本院卷41頁)，尚難據為有利於被上訴人之
    認定。
(五)、末按票據上之權利，對本票發票人，自到期日起算，3年間
    不行使，因時效而消滅，票據法第22條第1項前段定有明文
    。被上訴人既應就系爭本票更改後之到期日即93年6月17 日
    、93年6月17日及93年8月17日負責，已如上述，則上訴人於
    94年12月29日向原法院聲請裁定系爭本票准予強制執行時，
    顯未罹於3年之時效期間，是被上訴人自不得本於上開規定
    主張拒絕給付。從而，被上訴人以時效抗辯為由，請求撤銷
    原執行法院系爭強制執行事件之執行程序，即屬無據。
五、綜上所述，被上訴人本於強制執行法第14條之規定，請求撤
    銷原執行法院95年度執字第718號兩造間給付票款強制執行
    事件之執行程序，自屬不應准許。從而，原審所為上訴人敗
    訴之判決，自有未洽，上訴論旨指摘原判決不當，求予廢棄
    改判，為有理由。
六、至兩造其餘之攻擊或防禦方法及未經援用之證據，經本院斟
    酌後，認為均不足以影響本判決之結果，自無逐一詳予論駁
    之必要，併此敘明。
七、據上論結，本件上訴為有理由，依民事訴訟法第450條、第
    78條，判決如主文。
中　　華　　民　　國　　96　　年　 　5　　月　　29　　日
  　　　　　　　　　民事第六庭
                      　審判長法　官  林鄉誠
　　  　　　　　　　　        法　官  楊豐卿
　　　  　　　　　　　        法　官  許紋華
正本係照原本作成。
不得上訴。
中　　華　　民　　國　　96　　年　 　5　　月　　31　　日
　　　　　　　　　　　　　　　書記官  潘大鵬
